【裁判字號】    98,消債抗,311
【裁判日期】    980826
【裁判案由】    聲請清算程序
【裁判全文】
臺灣高雄地方法院民事裁定           98年度消債抗字第311號
抗  告  人  甲○○
                        號
上列抗告人因消費者債務清理事件聲請清算，對於中華民國98年
4 月28日本院98年度消債清字第54號裁定提起抗告，本院裁定如
下：
    主  文
抗告駁回。
抗告程序費用新臺幣壹仟元由抗告人負擔。
      理     由
一、抗告意旨略以：伊前未曾依「中華民國銀行公會會員辦理消
    費金融案件無擔保債務協商機制」請求共同協商債務清償方
    案，嗣於消費者債務清理條例（下稱消債條例）施行後，向
    最大債權金融機構即中國人壽保險股份有限公司（下稱中國
    人壽公司）申請前置協商而未成立，而伊對金融機構因消費
    借貸所負之債務計達新台幣（下同）3,735,236 元，惟名下
    僅有價值1,844,407 元之門牌號碼為高雄市○○區○○路91
    巷1 弄9 之5 號、高雄市○○區○○路78號7 樓之1 等2 間
    房屋及坐落土地（下稱系爭房地），可供組成清算財團，且
    現亦無業而無收入，自已不能清償債務。另伊所負無擔保或
    無優先權之債務總額並未逾1,200 萬元，復未經法院裁定開
    始清算程序或宣告破產，爰依法聲請清算等語，乃原審法院
    不察，竟以伊欠缺進行清算之誠意，且無聲請清算之真意為
    由駁回清算之聲請，爰依法提起本件抗告等語，並聲明：原
    裁定廢棄，並准許進行清算。
二、按債務人不能清償債務或有不能清償之虞者，得依本條例所
    定更生或清算程序，清理其債務，消債條例第3 條定有明文
    。蓋經濟上陷於困境之消費者，若任其於惡性循環之債務窘
    境中自生自滅，其將衍生嚴重之社會問題，致難以維持安定
    之社會經濟秩序，故有予之分別情形依更生或清算之程序清
    理其債務之必要，藉以妥適調整其與各相關債權人等間之權
    利義務關係，以謀求消費者經濟生活之更生機會，從而健全
    社會經濟發展。惟私法上債之關係，係以當事人間之信賴關
    係為基礎，為社會經濟組織之重要支柱，故當事人於以法律
    行為追求自己之利益之際，亦應顧及對方之利益，並考量債
    權債務在社會上之作用，本於誠實及信用之原則，行使其債
    權及履行其債務，故債務人之消費者欲以上開條例為其所負
    義務之調整者，自應本於誠信原則之本旨，僅在其不能清償
    債務或有不能清償之虞而使其陷於經濟上之困境時，始得准
    許之，以避免其藉此善意之立法而惡意圖謀減免債務，致使
    社會陷於道德之危險，並因此使信用緊縮而造成社會經濟之
    動盪。再者，依消債條例第15 1條規定，係採「協商前置主
    義」，而債務人於協商程序中，自應本於個人財產及收支狀
    況，依最大誠信原則，商討解決方案，如終究不能協商，於
    聲請更生或清算時，法院審酌上開條文所謂「不能清償或有
    不能清償之虞」，允宜綜衡債務人全部收支及財產狀況，評
    估是否已不能維持符合人性尊嚴之最基本生活條件，如曾有
    協商方案，其條件是否確實不能達到上開基本之要求等，為
    其判斷之準據。又聲請更生或清算不合程式或不備其他要件
    者，法院應以裁定駁回之，但其情形可以補正者，法院應定
    期間先命補正，消債條例第8 條亦有明文。另按「法院裁定
    開始清算程序前，得依職權訊問債務人、債權人及其他關係
    人，並得定期命債務人據實報告清算聲請前二年內財產變動
    之狀況。債務人違反前項報告義務者，法院得駁回清算之聲
    請。」，消債條例第82條亦有明文，而此規定之目的，依其
    立法意旨乃在於清算程序係為保護有清理債務誠意之債務人
    而設，債務人如違反法院為判斷其是否開始清算程序所課之
    以報告義務，即足認其欠缺進行清算之誠意，且無聲請清算
    之真意，自無加以保護之必要，故債務人之消費者欲以上開
    條例為其所負義務之調整者，自應先本於誠信原則之本旨而
    盡調查之報告說明義務，以避免其藉此善意之立法而惡意圖
    謀減免債務，如否即認其欠缺進行清算之最大誠意而無須加
    以保護。
三、經查：
  (一)抗告人主張積欠中國人壽公司等債權人共計3,735,230 元（
    擔保債務為3,149,576 元、無擔保債務為585,660 元）等情
    ，經其依消債條例之規定，向最大債權人中國人壽公司申請
    前置協商後，遭退件致協商不成立等事實，業據聲請人提出
    前置協商不成立通知書、債權人清冊、財團法人金融聯合徵
    信中心當事人綜合信用報告－債務清理前置協商專用債權人
    清冊各1 份在卷可稽（見原審卷第95頁、第10至12頁、第10
    7 至113 頁），足認屬實。則依前揭條文之規定及說明，其
    自應有不能清償債務或有不能清償之虞，且此情形業使其陷
    於經濟上之困境時，法院始須准之進行更生或清算。
  (二)抗告人具狀聲請清算，並提出協商不成立通知書、95、96年
    度綜合所得稅各類所得資料清單、財產歸屬資料、土地及建
    物謄本暨戶籍謄本等件為證，惟原審就抗告人收入來源尚有
    疑義，於98年3 月24日通知抗告人釋明下列事項：(一)抗告人
    歷來之工作經歷？(二)抗告人自95年迄今均無工作，如何繳納
    系爭房地對中國人壽公司及中國信託商業銀行股份有限公司
    之房貸，繳納房貸之金額從何而來？(三)抗告人之身體狀況為
    何？身高、體重若干？有無特殊疾病？(四)抗告人自95年迄今
    均無工作收入，如何支應生活所需支出？（見原審卷第119
    頁），該通知復於98年3 月31日送達抗告人，此有本院通知
    及送達證書等件（見本院卷第119 頁、第121 頁）在卷可憑
    。是原審於裁定開始清算程序前，為判斷抗告人是否應開始
    清算程序既已定期令之報告財產狀況及為說明，其自應依此
    檢具相關書證而善為釋明始符法律課予之誠實說明義務，惟
    抗告人於同年4 月6 日、4 月14日僅具狀陳報：其身高165
    公分，體重75公斤，無特殊疾病，一直努力尋找工作，惟僅
    高職肄業，求職屢屢碰壁，聲請人之必要生活支出均由親友
    接濟等語（見原審卷第135 頁、第152 頁），並僅泛引剪報
    、法院破產及清算裁定或意旨等而為空洞之陳述。嗣抗告人
    提起抗告後，亦僅補稱：伊以繼承之1,000,000 元現金，且
    向銀行及保險公司申辦貸款後，購入系爭房地以出租他人，
    並以每月約20,000元之租金收入，繳納系爭房地共17,959元
    之貸款等語（見本院卷第22頁），惟全然未就原審上開所命
    釋明事項(一)抗告人歷來之工作經歷予以說明，且僅空言就事
    項(二)、(三)、(四)為說明，並未提出任何事證以佐其說，難認抗
    告人已盡誠實說明之義務。而按，法院審酌抗告人有無「不
    能清償或有不能清償之虞」，需綜衡抗告人全部收支及財產
    狀況，評估是否已不能維持符合人性尊嚴之最基本生活條件
    ，則抗告人既未能善盡其誠實說明義務，依上開說明，應足
    認其欠缺進行清算之誠意，且無聲請清算之真意。
四、綜上所述，抗告人就本件聲請應認有欠缺進行清算之誠意而
    無加以保護之必要，自應駁回其清算之聲請，原審裁定駁回
    抗告人清算之聲請，依法即無違誤，抗告意旨指摘原裁定不
    當，求予廢棄另為裁定，為無理由，應予駁回。
五、據上論結，本件抗告為無理由，依消費者債務清理條例第15
    條，民事訴訟法第495 條之1 第1 項、第449 條第1 項、第
    78條、第87條第1 項，裁定如主文。
中    華    民    國    98    年    8     月    26    日
                  民事第五庭  審判長法  官  李昭彥
                                    法  官  洪榮家
                                    法  官  李育信
上為正本係照原本作成。
不得再抗告。
中    華    民    國    98    年    8     月    26    日
                                    書記官  林玉珊


司法院資訊處製作；財團法人民間司法改革基金會備份。
